臺灣臺南地方法院民事判決
110年度家繼訴字第29號
原      告  許經長
訴訟代理人  施承典律師
被      告  許欽池

            許經鐘
            許經東

            許麗桂

上列當事人間請求分割遺產事件，本院於民國111年2月21日言詞
辯論終結，判決如下：
    主      文
一、兩造就被繼承人劉完所遺如附表所示之遺產應分割如下：如
    附表編號1至9所示之遺產應由兩造各取得五分之一；如附表
    編號10所示之遺產由原告、被告許欽池、許經鐘及許麗桂各
    取得新臺幣1,755,203.8元，被告許經東取得新臺幣1,679,1
    62.8元。
二、訴訟費用由兩造按應繼分比例各負擔五分之一。
    事實及理由
一、原告主張：
（一）被繼承人劉完於民國109年7月3日死亡（其配偶許金安已
      先於106年7月23日死亡），兩造為被繼承人劉完之子女，
      為其法定繼承人，應繼分均為五分之一。被繼承人劉完遺
      有如附表編號1至9之存款、股票，其生前名下原尚有坐落
      臺南市○○區○○段000地號土地（重測前為臨安段959地號土
      地，下稱系爭土地），因被繼承人劉完生前於107年經本
      院裁定宣告為受監護宣告之人，並選任被告許經東為監護
      人，被告許經東於108年將系爭土地出售，扣除買賣之必
      要費用後，剩餘新臺幣（下同）9,979,021元於108年1月3
      1日匯入被告許經東之臺南第三信用合作社帳戶（下稱三
      信帳戶）內，由被告許經東代被繼承人劉完保管，故此筆
      款支應被繼承人劉完生活所需及繼承之必要費用後，剩餘
      之部分亦屬被繼承人劉完之遺產（即附表編號10）。系爭
      土地原係借名登記於被繼承人劉完之姪女許劉玉雲名下，
      後經訴訟判決取回，並與許劉玉雲之繼承人達成調解，為
      依判決移轉系爭土地、及依調解書給付和解金並繳納系爭
      土地106年之地價稅，原告及被告許欽池、許經鐘、許麗
      桂共計代被繼承人劉完墊付代書費9,217元、給付許劉玉
      雲繼承人之和解金290,000元、地價稅21,189元，共計320
      ,406元，亦即每人墊付80,101元（小數點以下捨去），參
      照最高法院103年度台上字第235號判決意旨，原告及被告
      許欽池、許經鐘、許麗桂代被繼承人劉完各墊付之80,101
      元，應可於遺產分割時優先扣償。
（二）被告許經東所保管出售系爭土地所得9,979,021元，原告
      固同意被告許經東有用以支付被繼承人劉完之相關支出，
      但原告僅認可原告許經東有用以支出被繼承人劉完自108
      年1月26日起至109年6月28日止之看護費用1,151,800元，
      49日法會30,014元、6,350元、7,605元，百日法會10,019
      元、精神鑑定8,300元，總計1,214,088元，尚餘8,764,93
      3元；至被告許經東抗辯至被繼承人劉完死亡時之109年11
      月16日，該款項之餘額為6,820,918元，其中差額1,944,0
      15元【計算式：8,764,933－6,820,918＝1,944,015】，被
      告許經東辯稱係其提領支付所代被繼承人劉完墊付之費用
      ，並舉例如整地墊付73,200元、被告許經東三信帳戶支出
      11,000元、11,005元均用以支付被繼承人劉完之看護費、
      國立成功大學醫學院附設醫院（下稱成大醫院）就醫4,34
      7元、委請律師撰寫律師函向原告索取系爭土地所有權狀
      之費用5,000元、100年1月至109年7月被繼承人劉完至衛
      生福利部臺南醫院（下稱臺南醫院）、成大醫院之醫療費
      用等，然上開費用或未附憑據，或未附支出明細，或明細
      憑據皆無，實難以證明被繼承人劉完確實有支出上開費用
      且屬必要費用，並係由被告許經東所支付，故被繼承人劉
      完名下系爭土地出售餘款仍應認尚有8,764,933元。綜上
      所述，被繼承人劉完所遺附表編號1至9之遺產，兩造均無
      爭議，由兩造按應繼分比例均分，應屬公平；而編號10之
      遺產目前應有8,764,933元，除扣償原告及被告許欽池、
      許經鐘、許麗桂為被繼承人劉完代墊之各80,101元外，兩
      造每人各得分配1,688,905.8元。
（三）並聲明：兩造就被繼承人劉完所遺如附表所示之遺產應分
      割如下：如附表編號1至9部分所示之遺產，由兩造按應繼
      分各五分之一取得；如附表編號10所示之遺產金額為8,76
      4,933元，由原告、被告許欽池、許經鐘及許麗桂各分得1
      ,769,006.8元【計算式：80,101＋1,688,905.8＝1,769,006
      .8】，被告許經東分得1,688,905.8元。
二、被告方面：
（一）被告許經東則以：
    ⒈被告許經東同意將附表編號1至9之財產列入應繼遺產，亦
      同意兩造應繼分比例為各五分之一。
    ⒉如附表編號10之款項，係被告許經東擔任被繼承人劉完之
      監護人為其處分系爭土地所得，合計9,979,021元，之後
      用以清償被繼承人劉完就醫期間所必要之醫療、住院、看
      護及其他雜項支出，例如：108年1月31日所支出之73,200
      元，係用以清償被告許經東出售系爭土地時，僱用廠商整
      地而先行墊付之費用；三信帳戶交易明細所示支出11,000
      元或11,005元，係用以支付被繼承人劉完之看護費；109
      年8月20日支出18,805元、同年月24日支出30,014元、6,3
      05元、7,605元，係用以支付被繼承人劉完49日法會之費
      用；109年11月16日支出27,666元，係包含支付被繼承人
      劉完百日法會10,019元、至成大醫院就醫費用4,347元、
      實施精神鑑定8,300元、委請律師撰寫律師函向原告索取
      系爭土地所有權狀之5,000元等費用，上開款項歷經多次
      提領及其本身之利息收入，前經兩造共同核對三信帳戶之
      收支明細後，同意該款項於109年11月16日之餘額為6,820
      ,918元。
    ⒊被告許經東有代被繼承人劉完墊付下列費用，應自被繼承
      人劉完之遺產扣償：
　    ⑴被繼承人劉完於100年1月至109年7月曾至各醫療院所門
        診治療，醫療費用均由被告許經東代墊，被告許經東已
        自三信帳戶內提領其代墊被繼承人劉完100年1月至109
        年7月於臺南醫院及成大醫院之醫療費用，然尚有101年
        2月至107年5月被繼承人劉完至臺南醫院門診醫療之掛
        號費用4,060元，及100年1月至109年7月被繼承人劉完
        至邱盈禎診所、王清吉中醫、劉明奇診所、麥鎮平診所
        、呂忠苓診所、李長忠診所、廖健良診所、慶仁中診所
        、開元寺慈愛、陳得財中醫、許俊雄診所、林明仁內科
        、曾泌尿科診所、謝明憲診所、羅信宜診所、張文瑞骨
        科、向陽牙醫診所、世華牙醫所、平光牙醫診所、邱外
        科診所、惠幼診所看診之醫療費用部分負擔共計17,660
        元，尚未自三信帳戶內提領償付，應自被繼承人劉完之
        遺產內優先扣償。
　    ⑵原告及被告許欽池、許經鐘、許麗桂代被繼承人劉完墊
        付出售及處理系爭土地之過戶費9,217元、和解金290,0
        00元、地價稅21,189元，共計320,406元，被告許經東
        同意應自被繼承人劉完之遺產內優先扣償。
　    ⑶被繼承人劉完之看護及住院費用：繼承人劉完於107年5
        月16日至107年12月5日至成大醫院、臺南醫院醫療住院
        之費用共計222,215元，及107年6月8日至108年1月30日
        之看護費用共計521,400元，均由被告許經東先代為墊
        付，嗣原告透過被告許麗桂給付被告許經東146,522元
        ，被告許欽池透過被告許麗桂給付被告許經東61,270元
        ，被告許經鐘透過被告許麗桂給付被告許經東27,390元
        ，被告許麗桂亦有給付被告許經東148,722元，又被告
        許經東已自三信帳戶內提領119,000元，則被告許經東
        仍有270,069元之代墊費用應自被繼承人劉完之遺產內
        優先扣償。
　    ⑷被告許經東前經本院以106年度輔宣字第17號裁定選任為
        被繼承人劉完之監護人，並於執行監護職務即107年5月
        16日至109年7月3日被繼承人劉完過世期間，持續照顧
        被繼承人劉完，並為安養照護、服藥管理、醫療陪伴、
        權益保護、籌備日常生活用品、整理財產支出明細項目
        等行為，被告許經東依法得請求監護人報酬，並以每月
        10,000元計算為妥當，而被告許經東擔任監護人之期間
        為107年5月16日至109年7月3日，共計25個月，應自被
        繼承人劉完遺產內優先扣償被告許經東擔任監護人之報
        酬250,000元。
　    ⑸綜上，被告許經東代被繼承人劉完售地保管之款項於109
        年11月16日餘額為6,820,918元，應優先扣償：①被告許
        經東代被繼承人劉完於101年2月至107年5月至臺南醫院
        門診醫療墊付之掛號費用4,060元；②被告許經東代被繼
        承人劉完於100年1月至109年7月至成大醫院、臺南醫院
        以外之診所看診墊付之醫療費用部分負擔17,660元；③
        原告及被告許欽池、許經鐘、許麗桂代被繼承人劉完墊
        付出售及處理系爭土地之相關費用320,406元；④被告許
        經東代繼承人劉完於107年5月16日至107年12月5日至成
        大醫院、臺南醫院醫療墊付之住院之費用共計222,215
        元，及107年6月8日至108年1月30日之看護費用共計521
        ,400元，扣除前述原告及被告許欽池、許經鐘透過被告
        許麗桂給付與被告許經東之款項、被告許經東實際墊付
        270,069元；⑤被告許經東擔任被繼承人劉完監護人之報
        酬250,000元。剩餘5,574,819元方由兩造按應繼分各五
        分之一分割取得。
    ⒋被告許經東得向原告及被告許欽池、許經鐘、許麗桂請求
      返還不當得利各282,240元：
    　⑴被繼承人劉完於101年2月1日至105年12月1日係與被告許
        經東及大嫂同住於臺南市○區○○路0段000巷00號住處，
        此段期間被繼承人劉完之三餐大抵是由大嫂準備，被繼
        承人劉完之生活起居則由被告許經東照顧，被繼承人劉
        完若有醫療之需要，皆由被告許經東開車載被繼承人劉
        完往返醫療院所，並同時準備被繼承人劉完當日往返醫
        院前後之用餐。而被告許經東自101年2月8日至105年10
        月5日共載被繼承人劉完往返臺南醫院門診39次，自103
        年5月13日至105年11月29日共載被繼承人劉完往返成大
        醫院門診50次，一趟往返醫院門診暨準備餐點之費用約
        500元，是被告許經東於此段期間照顧被繼承人劉完之
        花費為44,500元【計算式：（臺南醫院門診39次＋成大
        醫院門診50次）×500元＝44,500元】。
    　⑵被繼承人劉完自103年5月起即陸續至臺南醫院、成大醫
        院神經科及羅信宜精神科診所看診，發現有失智問題後
        即持續追蹤治療，至105年12月2日被告許經東之大嫂自
        臺南市○區○○路0段000巷00號之住處搬出時，被繼承人
        劉完失智之病症已然嚴重須由專人照護其生活起居，被
        告許經東遂專職照顧被繼承人劉完，直至107年5月16日
        被繼承人劉完住院為止。若以看護費用1日2,200元計，
        被告許經東於105年12月2日至107年5月15日期間所付出
        之勞力相當於看護費用1,166,000元【計算式：105年12
        月2日至107年5月15日（530日）×每日2,200元＝1,166,0
        00元】。
    　⑶被繼承人劉完於107年5月16日住院後，被告許經東應原
        告之要求，自臺南市○區○○路0段000巷00號之住處遷出
        ，然被繼承人劉完住院之日期不定，何時出院充滿不確
        定性，為免被繼承人劉完出院後無地方居住，被告許經
        東遂承租長榮路5段401巷69號房屋，租期自108年6月10
        日至109年6月9日，每月租金11,000元，共花費132,000
        元【計算式：每月11,000元×12個月＝132,000元】。
    　⑷另被告許經東自100年12月6日至107年5月14日載被繼承
        人劉完往返診所醫療，一趟往返診所之車資、餐點等相
        關費用約300元，是被告許經東於此段期間照顧被繼承
        人劉完之花費為68,700元(計算式：往返診所229次×300
        元＝68,700元)。
    　⑸兩造係被繼承人劉完之子女，被告許經東前述因對被繼
        承人劉完盡扶養義務所支出之費用應由兩造平均分擔，
        而被告許經東先行墊付上開費用，使原告及被告許欽池
        、許經鐘、許麗桂無法律上原因受有利益，致被告許經
        東受有損害，被告許經東自得向原告及被告許欽池、許
        經鐘、許麗桂請求返還不當得利各282,240元【計算式
        ：(44,500＋1,166,000＋132,000＋68,700)÷5＝282,240元
        】。
    ⒌兩造應分得之遺產計算如下：
      ⑴原告部分：除獲得附表編號1至9財產之五分之一外，另
        分得1,059,346.8元【計算式：系爭款項餘額5,574,819
        元之五分之一即1,114,963.8元＋已自系爭款項扣除之代
        被繼承人劉完墊付出售及處理系爭土地之費用80,101元
        ＋已自系爭款項扣除之透過被告許麗桂給付與被告許經
        東關於被繼承人劉完住院暨看護費146,522元－應給付與
        被告許經東之不當得利282,240元＝1,059,346.8元】。
      ⑵被告許欽池部分：除獲得附表編號1至9財產之五分之一
        外，另分得974,094.8元【計算式：系爭款項餘額5,574
        ,819元之5分之1即1,114,963.8元＋已自系爭款項扣除之
        代被繼承人劉完墊付出售及處理系爭土地之費用80,101
        元＋已自系爭款項扣除之透過被告許麗桂給付與被告許
        經東關於被繼承人劉完住院暨看護費61,270元－應給付
        與被告許經東之不當得利282,240元＝974,094.8元】。
      ⑶被告許經鐘部分：除獲得附表編號1至9財產之五分之一
        外，另分得940,214.8元【計算式：系爭款項餘額5,574
        ,819元之5分之1即1,114,963.8元＋已自系爭款項扣除之
        代被繼承人劉完墊付出售及處理系爭土地之費用80,101
        元＋已自系爭款項扣除之透過被告許麗桂給付與被告許
        經東關於被繼承人劉完住院暨看護費27,390元－應給付
        與被告許經東之不當得利282,240元＝940,214.8元】。
      ⑷被告許麗桂部分：除獲得附表編號1至9財產之五分之一
        外，另分得1,061,546.8元【計算式：系爭款項餘額5,5
        74,819元之5分之1即1,114,963.8元＋已自系爭款項扣除
        之代被繼承人劉完墊付出售及處理系爭土地之費用80,1
        01元＋已自系爭款項扣除之給付與被告許經東關於被繼
        承人劉完住院暨看護費148,722元－應給付與被告許經東
        之不當得利282,240元＝1,067,546.8元】。
      ⑸被告許經東部分：除獲得附表編號1至9財產之五分之一
        外，另分得2,785,712.8元【計算式：系爭款項餘額5,5
        74,819元之5分之1即1,114,963.8元＋已自系爭款項扣除
        之被告許經東墊付被繼承人劉完101年2月至107年5月至
        臺南醫院門診醫療之掛號費用4,060元＋已自系爭款項扣
        除之被告許經東墊付被繼承人劉完100年1月至109年7月
        至成大醫院、臺南醫院以外之診所看診之醫療費用部分
        負擔17,660元＋已自系爭款項扣除之被告許經東實際墊
        付被繼承人劉完住院暨看護費270,069元＋擔任被繼承人
        劉完監護人之報酬250,000元＋向原告及被告許欽池、許
        經鐘、許麗桂主張之不當得利1,128,960元(282,240元×
        4＝l,128,960元)＝2,785,712.8元】。
    ⒍被告許欽池前受被繼承人劉完委託處理股票買賣事宜，於8
      9年間前往群益證券股份有限公司（下稱群益證券）開立
      被繼承人劉完名義之個別證券帳戶，直至97年被告許經東
      聽被繼承人劉完提及股票乙事，直覺須了解被告許欽池代
      操作股票之績效，便受被繼承人劉完之委託至群益證券查
      閱股票交易明細，始驚覺96年底該證券帳戶餘額僅剩273,
      968元。隔年即98年，被告許經東向被繼承人劉完表示，
      欲再持被繼承人劉完之群益證券存摺查詢97年全年度交易
      明細，被繼承人劉完表示被告許欽池稱證券存摺已遺失、
      無法提出，由此可見被告許欽池心虛之情事。100年初，
      被告許經東偕同被繼承人劉完前往群益證券解除委任被告
      許欽池代操作股票之事宜，接洽人員正巧為當時接被繼承
      人劉完此單之營業員，營業員一見劉完便稱其名下股票早
      已於90幾年全數賣出，並列印餘額16,224元之明細交予被
      繼承人劉完，被告許經東隨即以劉完監護人身分，向國泰
      世華商業銀行股份有限公司（下稱國泰世華銀行）查詢被
      告許欽池自90年起持有被繼承人劉完之國泰世華銀行帳戶
      存摺往來明細（帳號000000000000），查出前揭帳戶被虧
      空共計466,860元，自應從被告許欽池所分得之遺產扣還
      。
（二）被告許麗桂則以：被告許麗桂同意原告主張之遺產分割方
      案，亦同意支付被告許經東於被繼承人劉完生前之照顧費
      用及擔任被繼承人劉完監護人之報酬，但希望將被告許麗
      桂代被告許欽池、許經鐘繳交關於被繼承人劉完之醫藥及
      看護費用自本件遺產中予以扣償等語。
（三）被告許欽池則以：否認有盜領被繼承人劉完存款、股票之
      行為，對原告主張無意見等語。
（四）被告許經鐘則以：對原告主張無意見，關於被告許經東主
      張均係其帶被繼承人劉完就醫乙節並非事實，原告及被告
      許經鐘也曾帶被繼承人劉完看診，只是原告及被告許經東
      不會刻意保留收據等語。　　    
三、得心證之理由：
    本件兩造有爭執之處在於：㈠如附表編號10所示之遺產餘額
    為若干？㈡被告許欽池是否有虧空被繼承人劉完之證券帳戶4
    66,860元？㈢兩造是否對被繼承人劉完有債權存在而得自遺
    產優先扣償？被繼承人劉完之遺產應如何分割？㈣被告許經
    東對原告及被告許欽池、許經鐘、許麗桂有無不當得利返還
    請求權？茲分述如下：
（一）如附表編號10所示之遺產餘額為8,699,978元：
    ⒈原告主張被告許經東代被繼承人劉完出售系爭土地扣除必
      要費用後存入被告許經東三信帳戶內之所得款項為9,979,
      021元，為被告被告許經東所自認（見本院家繼訴字卷第2
      77頁），復為其餘被告所不爭執（見本院卷第330頁），
      堪信為真實。
    ⒉被告許經東固抗辯上開款項歷經多次提領及其本身之利息
      收入，前經兩造共同核對三信帳戶之收支明細後，同意該
      款項於109年11月16日之餘額為6,820,918元云云，並提出
      上有手寫註記之三信帳戶收支明細影本1份為證（見本院
      司家調字卷第163至175頁），惟為原告所否認。本院觀察
      上開上有手寫註記之三信帳戶收支明細影本，並未見有原
      告或其餘被告簽名認可文字存在，本院自難認被告許經東
      抗辯兩造業已同意上開款項於109年11月16日之餘額為6,8
      20,918元之事實為真實。
    ⒊惟就被告許經東抗辯：三信帳戶於108年1月31日所支出之7
      3,200元，係用以清償被告許經東出售系爭土地時，僱用
      廠商整地而先行墊付之費用；三信帳戶交易明細所示支出
      11,000元或11,005元，係用以支付被繼承人劉完之看護費
      ；109年8月20日支出18,805元、同年月24日支出30,014元
      、6,305元、7,605元，係用以支付被繼承人劉完49日法會
      之費用；109年11月16日支出27,666元，係包含支付被繼
      承人劉完百日法會10,019元、至成大醫院就醫費用4,347
      元、實施精神鑑定8,300元、委請律師撰寫律師函向原告
      索取系爭土地所有權狀之5,000元等費用部分，經查：
      ⑴被告許經東抗辯三信帳戶於108年1月31日所支出之73,20
        0元，係用以清償被告許經東出售系爭土地時，雇用廠
        商整地而先行墊付之費用之事實，業據其提出金額合計
        為60,000元之收據影本2紙為證（見本院家繼訴字卷第1
        07頁），衡諸常情，為促成土地交易，一般人出售土地
        時，確有整地以增進交易相對人購買意願之情形，應認
        此確屬處分被繼承人劉完財產之必要費用，但被告許經
        東既僅能提出60,000元之收據，該筆財產自僅能扣除60
        ,000元。
      ⑵被告許經東抗辯三信帳戶交易明細所示支出11,000元或1
        1,005元，係用以支付被繼承人劉完之看護費部分，固
        據被告許經東提出日期分別為108年1月5日、同年月10
        日及同年月20日之看護費用收據3紙為證（見本院家繼
        訴字卷第107至109頁），然依上開看護費用收據之日期
        已包含在被告許經東抗辯所代墊之107年6月8日至108年
        1月30日之看護費用共計521,400元內，且數量亦遠遠不
        及三信帳戶交易明細所示支出11,000元或11,005元之數
        量，不能證明被告許經東係以三信帳戶內款項為此支出
        ，惟原告自認被告許經東有自三信帳戶內款項支出被繼
        承人劉完之看護費用為1,151,800元（見本院家繼訴字
        卷第243頁），且為其餘被告所不爭執（見本院家繼訴
        字卷第330頁），被告許經東既無法提出看護費用收據
        以為核對，本院自僅能依此認自三信帳戶內支出之1,15
        1,800元屬被繼承人劉完必要之看護費用。
      ⑶被告許經東抗辯：三信帳戶於109年8月20日支出18,805
        元、同年月24日支出30,014元、6,305元、7,605元，係
        用以支付被繼承人劉完49日法會之費用；109年11月16
        日支出27,666元，係包含支付被繼承人劉完百日法會10
        ,019元、至成大醫院就醫費用4,347元、實施精神鑑定8
        ,300元、委請律師撰寫律師函向原告索取系爭土地所有
        權狀之5,000元等費用部分：
        ①原告自認其中109年8月24日支出30,014元、6,305元（
          原告誤繕為6,350元，但依三信帳戶交易明細記載應
          為6,305元，見本院司家調字卷第175頁）、7,605元
          ，係用以支付被繼承人劉完49日法會之費用，10,019
          元係用以支付被繼承人劉完百日法會之費用，及8,30
          0元係用以支付對被繼承人劉完實施精神鑑定之費用
          ，均屬為被繼承人劉完支出之必要費用之事實（見本
          院家繼訴字卷第243至244頁），亦為其餘被告所不爭
          執（見本院家繼訴字卷第330頁），此部分既屬支應
          被繼承人劉完之必要費用，自應予以扣除。
        ②就被告許經東抗辯由三信帳戶內款項支出委請律師撰
          寫律師函向原告索取系爭土地所有權狀之5,000元費
          用部分，業據被告許經東提出收據影本1紙為證（見
          本院家繼訴字卷第113頁），原告固否認此係屬為被
          繼承人劉完支出之必要費用，惟本院審酌被告許經東
          身為被繼承人劉完之監護人，因為其處分系爭土地，
          確有取得所有權狀之必要，故應認此部分屬支出被繼
          承人劉完之必要費用，得自三信帳戶之款項內扣除。
        ③惟就被告許經東抗辯三信帳戶於109年8月20日支出18,
          805元係支出被繼承人劉完49日法會之費用，另曾支
          應被繼承人劉完至成大醫院就醫費用4,347元部分，
          為原告及其餘被告所否認，就法會部分未見被告許經
          東提出證據以實其說，難認屬支應被繼承人劉完之必
          要費用，而就被繼承人劉完至成大醫院就醫費用4,34
          7元部分，被告許經東則係提出「繳費彙總清單」（
          見本院家繼訴字卷第111頁），並非收據，佐以被告
          許經鐘表示：我和原告都會帶被繼承人劉完去就醫等
          語（見本院家繼訴字卷第182頁），本院審酌此與常
          情相符，被告許經東既無法提出就醫費用收據，此部
          分費用自有可能係原告或其餘被告所支付，被告許經
          東自無從抗辯應由上開款項內予以扣除。
      ⑷總此，被告許經東代被繼承人劉完出售系爭土地扣除必
        要費用後存入被告許經東三信帳戶內之9,979,021元，
        扣除上開支應被繼承人劉完之必要費用後，餘額為8,69
        9,978【計算式：9,979,021－60,000－1,151,800－30,014
        －6,305－7,605－10,019－8,300－5,000＝8,699,978】，即
        為如附表編號10所示之遺產餘額。
（二）並無證據證明被告許欽池有虧空被繼承人劉完證券帳戶內
      之466,860元，無從認被繼承人劉完對被告許欽池有此侵
      權行為損害賠償請求權或不當得利返還請求權存在，此部
      分自不應列入被繼承人劉完之遺產，亦無從自被告許欽池
      之應繼遺產內扣還：
      被告許經東固以前詞抗辯：被告許欽池自90年起虧空被繼
      承人劉完之國泰世華銀行帳號000000000000號帳戶內共計
      466,860元，應自被告許欽池所分得之遺產扣還云云，惟
      為被告許欽池所否認，經查被告許經東就此僅提出交易明
      細為證（見本院家繼訴字卷第299至323頁），惟僅由此證
      據實難以證明被告許經東所稱被告許欽池有虧空被繼承人
      劉完證券帳戶內466,860元之行為存在，此外未見被告許
      經東提出任何證據以實其說，難信為真實，故本院無從認
      被繼承人劉完對被告許欽池有此侵權行為損害賠償請求權
      或不當得利返還請求權存在，此部分自不應列入被繼承人
      劉完之遺產，亦無從自被告許欽池之應繼遺產內扣還。
（三）兩造分別對被繼承人劉完有下列債權存在而得自遺產優先
      扣償，計算後被繼承人劉完之遺產應分割如主文第1項所
      示：
    ⒈按繼承人中如對被繼承人有債權者，依民法第1153條及117
      2條規定之立法意旨，於遺產分割時，得由應繼財產中，
      先予以清償。為方便遺產之分割，亦為期繼承人間之公平
      ，可類推適用民法第1172條關於扣還之規定，於遺產分割
      時，先由遺產扣去該繼承人對被繼承人之債權數額，計算
      各繼承人之應繼分額後，再將應繼分額加上上開債權數額
      ，即為該對被繼承人有債權之繼承人之具體應繼分額。
    ⒉查：
      ⑴原告主張原告及被告許欽池、許經鐘、許麗桂為協助被
        繼承人劉完取回系爭土地，代被繼承人劉完墊付代書費
        9,217元、給付許劉玉雲繼承人之和解金290,000元、地
        價稅21,189元，共計320,406元，亦即每人墊付80,101
        元之事實，且為被告所不爭執（見本院卷第279、330頁
        ），堪信為真實。
      ⑵被告許經東抗辯：101年2月至107年5月被繼承人劉完至
        臺南醫院門診醫療之掛號費用4,060元，及100年1月至1
        09年7月被繼承人劉完至邱盈禎診所、王清吉中醫、劉
        明奇診所、麥鎮平診所、呂忠苓診所、李長忠診所、廖
        健良診所、慶仁中診所、開元寺慈愛、陳得財中醫、許
        俊雄診所、林明仁內科、曾泌尿科診所、謝明憲診所、
        羅信宜診所、張文瑞骨科、向陽牙醫診所、世華牙醫所
        、平光牙醫診所、邱外科診所、惠幼診所看診之醫療費
        用部分負擔共計17,660元，尚未自三信帳戶內提領償付
        ，應自被繼承人劉完之遺產內優先扣償部分：
        ①就被告許經東主張攜同被繼承人劉完至診所看診部分
          ，其僅提出衛生福利部中央健康保險署保險對象門診
          申報紀錄明細表影本1份為證（見本院司家調字卷第1
          89至271頁），惟由上述可知，會攜同被繼承人劉完
          前往就醫之人並非僅被告許經東而已，故被告許經東
          僅提出嗣後列印之衛生福利部中央健康保險署保險對
          象門診申報紀錄明細表，難認此部分費用確為其為被
          繼承人劉完所代墊支付，被告許經東就此自無從主張
          優先扣償。
        ②惟就被告許經東主張其於101年2月至107年5月代被繼
          承人劉完墊付至臺南醫院門診醫療之掛號費用4,060
          元部分，業據被告許經東提出臺南醫院收據為證（見
          本院司家調字卷第277至373頁），則堪信為真實，應
          認被告許經東確有代被繼承人劉完墊付此部分醫療費
          用4,060元。
      ⑶被告許經東抗辯繼承人劉完於107年5月16日至107年12月
        5日至成大醫院、臺南醫院醫療住院之費用共計222,215
        元，及107年6月8日至108年1月30日之看護費用共計521
        ,400元，均由被告許經東先代為墊付，嗣原告透過被告
        許麗桂給付被告許經東146,522元，被告許欽池透過被
        告許麗桂給付被告許經東61,270元，被告許經鐘透過被
        告許麗桂給付被告許經東27,390元，被告許麗桂亦有給
        付被告許經東148,722元，又被告許經東已自三信帳戶
        內提領119,000元，則被告許經東仍有270,069元之代墊
        費用應自被繼承人劉完之遺產內優先扣償云云，並提出
        醫療費用及看護費用收據各1份為證（見本院家繼訴字
        卷第115至151頁）。惟由原告與其餘被告到庭表示此部
        分費用兩造已協議由兩造均分（見本院家繼訴字卷第18
        3頁），佐以原告所提出其與被告許麗桂算所製作之文
        件就「看護費」復載明「由出售土地款開支 0000000-0
        000000」「5人分攤 0000000-0000000」，及就被繼承
        人劉完自107年5月16日起至同年12月5日止陸續在成大
        醫院及臺南醫院醫療住院之費用分為5份（見本院家繼
        訴字卷第72頁），被告許經東亦自認原告透過被告許麗
        桂給付被告許經東146,522元，被告許欽池透過被告許
        麗桂給付被告許經東61,270元，被告許經鐘透過被告許
        麗桂給付被告許經東27,390元，被告許麗桂亦有給付被
        告許經東148,722元之事實（見本院家繼訴字卷第281至
        283頁），本院依此相互勾稽，足以認定兩造已與彼此
        對代墊被繼承人劉完之上開費用成立債務承擔契約，故
        此部分費用屬兩造間之債權債務關係，而非兩造對被繼
        承人劉完之債權，兩造自均無從主張自遺產內優先扣償
        ，原告主張被告許經東就此部分款項不得自被繼承人劉
        完之遺產優先扣償，係屬有據，是被告許經東此部分抗
        辯，並不足採。
      ⑷被告許經東另抗辯：被告許經東前經本院以106年度輔宣
        字第17號裁定選任為被繼承人劉完之監護人，並於執行
        監護職務即107年5月16日至109年7月3日被繼承人劉完
        過世期間，持續照顧被繼承人劉完，並為安養照護、服
        藥管理、醫療陪伴、權益保護、籌備日常生活用品、整
        理財產支出明細項目等行為，被告許經東依法得請求監
        護人報酬，並以每月10,000元計算為妥當，而被告許經
        東擔任監護人之期間為107年5月16日至109年7月3日，
        共計25個月，應自被繼承人劉完遺產內優先扣償被告許
        經東擔任監護人之報酬250,000元云云。惟查被告許經
        東雖經本院106年度輔宣字第17號裁定指定為被繼承人
        劉完之監護人，然其並未向本院聲請核定監護人報酬，
        經本院調卷查明屬實，被告許經東既未經本院核定監護
        人報酬，其抗辯對被繼承人劉完有監護人報酬請求權，
        可自遺產優先扣償，自無可取（最高法院105年度台上
        字第686號判決意旨參照）。
      ⑸總此：①原告及被告許欽池、許經鐘、許麗桂各代被繼承
        人劉完墊付之80,101元；②被告許經東代被繼承人劉完
        墊付之醫療費用4,060元，得自被繼承人劉完之遺產優
        先扣償，本院先自如附表編號10所示之遺產餘額8,699,
        978元扣償後，如附表編號10所示之遺產金額為8,375,5
        14元【計算式：8,699,978－（80,101×4）－4,060＝8,375
        ,514】，揆諸上開說明，兩造各可分得1,675,102.8元
        ，再加計兩造各自已先扣償之上開金額，兩造分別取得
        之金額如下：原告及被告許欽池、許經鐘、許麗桂各取
        得1,755,203.8元【計算式：1,675,102.8＋80,101＝1,75
        5,203.8】；被告許經東取得1,679,162.8元【計算式：
        1,675,102.8＋4,060＝1,679,162.8】。
    ⒊綜據上述，兩造均同意如附表編號1至9所示之遺產應由兩
      造按應繼分比例各五分之一取得，本院審酌如此分割係屬
      公平，爰按此分割；而就如附表編號10所示之遺產，因兩
      造對被繼承人劉完分別有上開債權存在，為方便遺產之分
      割，及繼承人間之公平，則應分割如上所示，故被繼承人
      劉完之遺產應分割如主文第1項所示。
（四）被告許經東無從對原告及被告許欽池、許經鐘、許麗桂請
      求返還不當得利各282,240元：
      被告許經東固以前詞主張對原告及被告許欽池、許經鐘、
      許麗桂有各282,240元之不當得利債權云云，惟：
    ⒈就被告許經東抗辯其扶養被繼承人劉完所支出之費用部分
      ，被告許經東並未提出證據以實其說，難信為真實。
    ⒉就被告許經東抗辯其照顧被繼承人劉完應可得相當於看護
      之費用部分，未見被告許經東提出證據證明其所抗辯之期
      間均由其單獨全天照顧被繼承人劉完，亦難信為真實，且
      即便為真，亦屬被告許經東對被繼承人劉完之債權，而非
      被告許經東對原告及被告許欽池、許經鐘、許麗桂之不當
      得利債權。
    ⒊就被告許經東抗辯：被繼承人劉完於107年5月16日住院後
      ，被告許經東應原告之要求，自臺南市○區○○路0段000巷0
      0號之住處遷出，然被繼承人劉完住院之日期不定，何時
      出院充滿不確定性，為免被繼承人劉完出院後無地方居住
      ，被告許經東遂承租長榮路5段401巷69號房屋，租期自10
      8年6月10日至109年6月9日，每月租金11,000元，共花費1
      32,000元，屬扶養被繼承人劉完之必要費用，被告許經東
      得按不當得利之法律關係向原告及被告許欽池、許經鐘、
      許麗桂請求返還云云。為此部分實際上係被告許經東自己
      居住之花費，與被繼承人劉完無關，故被告許經東據此抗
      辯屬扶養被繼承人劉完之必要費用，被告許經東得按不當
      得利之法律關係向原告及被告許欽池、許經鐘、許麗桂請
      求返還，仍屬無據。
    ⒋總此，被告許經東無從對原告及被告許欽池、許經鐘、許
      麗桂請求返還不當得利各282,240元，故被告許經東抗辯
      應自原告及被告許欽池、許經鐘、許麗桂可自被繼承人劉
      完如附表編號10所示之遺產分得之金額扣除，自無足採。
四、綜上所述，被繼承人劉完如附表所示之遺產應分割如主文第
    1項所示。
五、本件事證已明，兩造其餘攻擊防禦方法及所提證據，經斟酌
    後，核與本件之結論，不生影響，爰不一一論列，附此敘明
    。
六、按因共有物分割、經界或其他性質上類似之事件涉訟，由敗
    訴當事人負擔訴訟費用顯失公平者，法院得酌量情形，命勝
    訴之當事人負擔其一部；共同訴訟人，按其人數，平均分擔
    訴訟費用，但共同訴訟人於訴訟之利害關係顯有差異者，法
    院得酌量其利害關係之比例，命分別負擔；法院為終局判決
    時，應依職權為訴訟費用之裁判，民事訴訟法第80條之1、
    第85條第1項、第87條第1項分別定有明文。本件原告之訴為
    有理由，系爭遺產經分割後，兩造均可各自按其應有部分對
    系爭遺產使用、收益，原告與被告之間實互蒙其利，是本院
    認本件第一審訴訟費用應由兩造按應繼分比例各五分之一負
    擔。
七、訴訟費用負擔之依據：家事事件法第51條，民事訴訟法第80
    條之1、第85條第1項。         
中　　華　　民　　國　　111 　年　　3 　　月　　28　　日
                  家事法庭  法  官  游育倫
以上正本係照原本作成。
如對本判決上訴須於判決送達後20日內向本院提出上訴狀(附具
繕本)，並應繳納上訴費用。
中　　華　　民　　國　　111 　年　　3 　　月　　29　　日
                            書記官  李鎧安　　　　　　　　　
附表：
編號 財產項目 金額或權利範圍 1 台南大光郵局存款(帳號0000000) 24,957元 2 華南商業銀行存款(帳號000000000000) 4元 3 國泰世華商業銀行存款(帳號000000000000) 12,858元 4 凌陽股票(證券代號2401) 51股及孳息(109年7月3日收盤12.45元，價值634.95元) 5 圓剛股票(證券代號2417) 78股及孳息(109年7月3日收盤28.95元，價值2,258.1元) 6 台中銀股票(證券代號2812) 84股及孳息(109年7月3日收盤11.7元，價值982.8元) 7 開發金股票(證券代號2883) 1,019股及孳息(109年7月3日收盤9.47元，價值9,649.93元) 8 大聯大股票(證券代號3702) 54股及孳息(109年7月3日收盤40.8元，價值2,203.2元) 9 鎰勝股票(證券代號6115) 112股及孳息(109年7月3日收盤45.2元，價值5,062.4元) 10 被告許經東所保管出售系爭土地之價金9,979,021元，支應被繼承人劉完生活所需及繼承必要費用後剩餘之款項 兩造有爭執，本院認定為8,699,978元。